【裁判字號】    97,易,12
【裁判日期】    970422
【裁判案由】    詐欺
【裁判全文】
臺灣苗栗地方法院刑事判決            97年度易字第12號
公  訴  人  臺灣苗栗地方法院檢察署檢察官
被      告  乙○○
上列被告因詐欺案件，經檢察官聲請簡易處刑（95年度調偵字第
77號），本院苗栗簡易庭認為不適宜以簡易判決處刑，改依通常
程序審理候判決如下：
    主  文
乙○○犯詐欺取財罪，處有期徒刑壹年，減為有期徒刑陸月，如
易科罰金，以銀元佰元即新臺幣玖佰元折算壹日。
    事  實
一、乙○○明知自己及其所經營之侯信企業有限公司（下稱侯信
    公司），因經濟狀況不佳，已無支付能力，並為向銀行貸款
    ，公司負責人已經變更為其子侯嘉慶，且於民國91年10月1
    日已辦理解散登記。其基於意圖為自己不法之所有，於93年
    8 月間，前往甲○○設在中國大陸廣東省東莞市塘廈鎮石鼓
    市尾新圍1 號之傢俱工廠，利用以往與甲○○交易均以現金
    往來，信用狀況良好之印象，向甲○○訂購如附表一所示價
    值美金31,225元之樺木製傢俱1 批，佯稱待傢俱上船準備運
    至日本神戶，提單交付乙○○，即行付現云云。甲○○因以
    往與乙○○交易狀況良好，因此陷於錯誤，同意將乙○○所
    訂傢俱交付海運，並於同年9 月25日，在桃園縣南崁交流道
    附近，將提單交付乙○○。惟因乙○○表示無現款可以支付
    ，甲○○因已經將附表一之傢俱出貨，迫於無奈同意乙○○
    開侯信公司之支票支付貨款，因此當場僅取得乙○○交付如
    附表二所示之新竹國際商業銀行通霄分行6 張支票，金額合
    計新台幣（下同）979,659 元。嗣甲○○提示上開6 紙支票
    ，均屬存款不足之空頭支票遭退票，而乙○○亦避不見面，
    甲○○始知受騙。
二、案經甲○○訴請臺灣苗栗地方法院檢察署檢察官偵查起訴。
    理  由
一、按刑事訴訟法第159 條第1 項雖規定，被告以外之人於審判
    外之言詞或書面陳述，除法律有規定外，不得作為證據。惟
    同法第159 條之5 第1 、2 項已規定，經當事人於審判程序
    同意作為證據，法院審酌該言詞陳述或書面陳述作成時之情
    況，認為適當者，亦得為證據。當事人、代理人或辯護人於
    法院調查證據時，知有第159 條第1 項不得為證據之情形，
    而未於言詞辯論終結前聲明異議者，視為有前項之同意（指
    同條第1 項之同意作為證據），此乃第159 條第1 項所容許
    ，得作為證據之例外規定之一。經查，本案被告乙○○及檢
    察官於言詞辯論終結前，均未就所調查之證據主張有刑事訴
    訟法第159 條第1 項不得為證據之情形，本院復審酌各該證
    據作成時並無違法及證明力明顯過低之瑕疵等情況，認為適
    當，是
    本案經調查之證據均有證據能力，合先敘明。
二、訊據被告固坦承其有於上揭事實欄所示之時、地，有向告訴
    人訂貨之事實屬實，惟矢口否認有詐欺之犯行，並辯稱：告
    訴人與侯信公司生意來往10幾年，2000年前均以現金交易（
    但是資料已不存在），2000年後亦交易6 次，支票前5 次都
    有兌現，最後一次因告訴人欲結束大陸廠營業，剩下之貨底
    滯銷，多次拜託被告購買，被告因在日本生意不佳，請其慢
    點出貨，不料告訴人9 月就拿出貨文件拜託被告開遠期支票
    ，並說被告所開支票是證據，不會存入銀行，等被告有現金
    即可取回支票，不料，到日本發現現貨與原訂有所出入，同
    時品質不良，遭日本人要求退貨，後來日本人索性將支票退
    票，被告所有日本支票均遭退票求償無門，致使侯信公司之
    支票因存款不足而退票，被告原本無詐欺之心云云。經查：
    (1)有關被告於93年間向告訴人甲○○訂購如附表一所示價值
      美金31,225元之樺木製傢俱1 批，除經告訴人於偵查中及
      審理中之指述外，亦有告訴人提出其經營之金億全傢俬工
      藝實業（深圳）有限公司侯老闆訂貨明細表3 紙（詳見94
      年度交查字第77號卷第5 頁）、Date：SEP.25.2004INVOI
      CE等出貨相關資料（94他字第6158號第12頁至第13頁）在
      卷足憑，被告於偵查中及審理中均承認有向告訴人訂如附
      表一所示之傢俱（詳見95年度偵字第3282號第16頁、94他
      字第6158號第7 頁、本院卷第51頁至第62頁）；又被告所
      訂如附表一所示之傢俱1 批之貨款價值美金31,225元，被
      告以如附表二之新竹國際商業銀行通霄分行6 張支票，金
      額合計979,659 元支付，之後上開支票均不獲兌現，有如
      附表所示票號AA0000000 支票影本等共計6 張、臺灣票據
      交換所苗栗縣分所退票理由單NO00000000號等共計6 張在
      卷可證（同上卷第8 頁至第20頁詳見他字第402 號卷第30
      頁至第31頁），堪認被告確實向告訴人訂如附表一之傢俱
      一批，其所支付如附表二之支票已經退票無誤。
    (2)又侯信公司於75年3 月11日核准設立，於91年10月1 日辦
      理解散登記，亦有公司基本資料查詢在卷可憑（詳見94年
      度交查字第77號卷第4 頁），被告亦承認上開公司經其兒
      子侯嘉慶等家人辦理變更登記及解散登記，公司負責人曾
      經變更為其兒子侯嘉慶等情（詳見95年度偵字第3282 號
      第6 頁），足證其於93年8 月訂貨及同年9 月25日開立公
      司支票之際，侯信公司已經辦理解散登記。又告訴人堅稱
      ：「其與被告係約定傢俱運至日本神戶，提單交付乙○○
      後，即行付現。」為被告所否認，並辯稱：「告訴人欲結
      束大陸廠營業，剩下之貨底滯銷，多次拜託本人購買，本
      人因在日本生意不佳，請其慢點出貨，不料告訴人9 月就
      拿出貨文件拜託本人開遠期支票，並說本人所開支票是證
      據，不會存入銀行，等本人有現金即可取回支票，不料，
      到日本發現現貨與原訂有所出入，同時品質不良，遭日本
      人要求退貨，後來日本人索性將支票退票，本人所有日本
      支票遭退票求償無門，致使侯信公司之支票因存款不足而
      退票。」，並提出遭日本人退票之資料證明（同上卷第第
      7 頁、第9 頁）。經查，被告曾於91年8 月間起向告訴人
      甲○○訂貨，並按時支付款項，以取得告訴人之信任，有
      卷附訂貨明細表、INVOIC E等出貨相關資料（94他字第
      6158號第17頁至第28頁）在卷足憑，而被告於93年8 月向
      告訴人訂貨之際，其經營之侯信公司早於91年10月1 日辦
      理解散登記，亦有公司基本資料查詢在卷可憑（詳見94年
      度交查字第77號卷第4 頁），因此被告提出遭日本人退票
      之資料，僅能證明其曾經持有日本人開立之票款且已經遭
      退票，及其與日本人有債權債務關係，但是該退票資料並
      不能證明其係因何關係取得日本人開立之支票，又為何理
      由支票會遭退票，亦不能證明其所遭日本人的退票係被告
      向告訴人訂如附表一之傢俱有物之瑕疵關係。而被告所開
      立之侯信公司，係因經營不善，為向銀行貸款，銀行要求
      改變更負責人為侯嘉慶，支票負責人由乙○○變更為候嘉
      慶，係經鄭秀年帶乙○○、侯嘉慶之印鑑前往辦理一情，
      有證人鄭秀年之證詞可證（詳見95年度調偵字第77號卷第
      23頁），益證侯信公司早在變更負責人為侯嘉慶之際，已
      經營不善，達到向銀行貸款之程度。被告持已經解散之公
      司空頭支票，開立給告訴人，以敷衍告訴人催討貨款，足
      見被告訂貨之際，根本無任何資力足以清償貨款，可證告
      訴人指稱：「被告原本要支付現金，等待其出貨之後，改
      稱無現金可支付，其因已經出貨，不得已拿支票」等情，
      應為真實（詳見94年度他字第402 號卷第11頁）。至於被
      告所辯稱「告訴人所出之貨有瑕疵，造成其無法順利出售
      傢俱」云云，依據其所提出遭日本人退票之相關資料，並
      無法證明係與告訴人出貨瑕疵有關，況且如告訴人出貨之
      傢俱有瑕疵，為何從93年8 月起迄今未見被告提出任何訴
      訟？
    (3)又有關被告支票退票之理由。比較其於94年10月31日在臺
      灣板橋地方法院檢察署檢察官偵訊時供述：「…我有向告
      訴人訂貨，他把傢俱寄到日本大阪海關，有去提貨，貨在
      保稅倉庫內，但貨賣不出去，我因為沒有現金所以開遠期
      支票，但因為貨賣不出去，所以我沒有錢付款」（詳見臺
      灣板橋地方法院檢察署94年度他字第6158號卷第7 頁），
      與其於95年2 月7 日在偵查中稱：「我跟告訴人買貨7- 8
      年了，之前用支票，還留有存根，後來用現金沒錯，這次
      是甲○○貨出的不對，所以我不要付現金，但是甲○○說
      開支票可以，甲○○說若賣不出去，就把支票還我」（詳
      見94年度他字第402 號卷第11頁），及其於95年7 月19日
      於偵查中供述：「我付過甲○○很多錢，因為他交的貨很
      爛，害我收的日本客戶的票也被退票…我跟告訴人訂的貨
      與實際上他交的貨不一樣…」（詳見95年度偵字第3282號
      卷第3 頁、第16頁），與其於審理中稱：「告訴人拜託我
      賣貨，我說沒有現金，告訴人說沒有關係，有錢再拿來…
      我到日本看到的貨物，根本就是垃圾，我的票已經停用
      3-4 年，之前都給現金，因為告訴人拜託我，我本身沒票
      ，才開侯信公司的票，告訴人說沒事，只是做個意思…我
      是給告訴人騙…」等（本院卷第51頁），可知被告一開始
      是說：「因為貨賣不出去，所以沒有錢付款」，之後改稱
      ：「甲○○貨出的不對，所以不要付現金」，最後則稱：
      「因為告訴人交的貨很爛，害我收的日本客戶的票也被退
      票…告訴人拜託我，我是給告訴人騙…」，前後所述不一
      ，已難令人置信。又如被告所供述因為告訴人出貨不對所
      以改以支票付款，然如果雙方係約在南崁交流道交付提單
      ，被告當時僅見提貨單尚未到日本看到告訴人出貨之傢俱
      ，如何知道告訴人之出貨與提單不符，而改以支票付款？
      何況被告當時如果知道出貨與提單不符，又如何願意先開
      立支票6 張支付貨款？且被告如有現金，存入銀行，告訴
      人即可透過銀行交換支票作業，取得票款，何須如被告所
      述經告訴人要求開立支票當證據，屆期以現金換回告訴人
      所持有之支票？被告明知其所經營侯信公司負責人早已經
      變更登記為其子侯嘉慶，復經辦理解散登記，其亦早已經
      停用侯信公司之支票，仍開立如附表二所示支票給告訴人
      ，陷告訴人於錯誤，而先行出貨到日本之犯意明確。且從
      侯信公司之基本資料知悉，被告於75年間即開設侯信公司
      從事貿易行業，應知支票是支付工具，透過銀行交換作業
      即可取得票款，豈有開立作為支付貨款之證據，屆期以現
      金換回之程序？因此被告一面辯稱貨有瑕疵，所以拒絕付
      款，一面又說如果成功出售，即可付款，所述明顯前後矛
      盾。何況被告所稱：「東西已到港口，不去處理的話，一
      天倉庫的錢是3 萬日幣，甲○○拜託我去處理，他說他沒
      有現金可以週轉，就叫我開票給他週轉」（詳見他字第
      402 號卷第12頁），告訴人甲○○已經出貨，拿到被告開
      立之支票，等票期即可，又何必要求被告前去處理貨物？
      又被告稱：「先提貨出關銷售不成，又運回海關」云云，
      貨如果如被告所述有瑕疵，被告如何提領出關銷售，銷售
      不成又運回海關？再被告稱：「若貨賣出去，錢就付給他
      」一情，可見被告之投機，並沒有現金支付票款，必須將
      告訴人所出傢俱銷售，有所收入，被告方具付款能力。再
      被告一直供述告訴人之出貨與其所訂之貨不一樣，然從卷
      內均無被告向告訴人提出告訴人出貨有瑕疵之證據（詳見
      他字第402 號卷第24頁筆錄），被告甚至將提貨單所記載
      提貨人「侯嘉慶」，在審理時辯稱：「與其無關」（本院
      卷第54頁），如果侯嘉慶與被告無關，非被告指定告訴人
      在提貨單應記載之人，被告在接受告訴人交付提貨單之際
      ，如何願意支付票款，並且利用該提貨單到日本提領貨物
      出關銷售？被告所辯除前後矛盾外，且悖於常情，益證其
      一開始訂貨之初，即無付款之意，明顯具有詐欺之犯意，
      表露在其訂貨過程及其於偵查審理中之供述。反觀告訴人
      在退票之後即向被告追討票款（詳見他字第402 號卷第19
      頁存證信函），如果告訴人出貨與提貨單所記載不符或所
      謂與被告所訂之貨有所出入，豈會理直氣壯向被告催討全
      部票款之理？
    (4)綜上所述，被告在訂貨之初，即無支付貨款之能力，且所
      辯前後矛盾，尚難採信，本案罪證明確，應予論罪科刑。
三、刑法修正後本案法律適用之說明：
    按行為後法律有變更者，適用行為時之法律。但行為後之法
    律有利於行為人者，適用最有利於行為人之法律，刑法第2
    條第1 項定有明文，而刑法第2 條係規範行為後法律變更所
    生新舊法律比較適用之準據法，是刑法第2 條本身雖經修正
    ，但該條文既屬適用法律之準據法，本身尚無比較新舊法之
    問題，應逕適用裁判時之刑法第2 條規定以決定適用之刑罰
    法律。次按法律變更之比較適用，比較時應就罪刑有關之共
    犯、未遂犯、想像競合犯、牽連犯、連續犯、結合犯，以及
    累犯加重、自首減輕暨其他法定加減（如身分加減）與加減
    例等一切情形，綜其全部罪刑之結果而為比較；且就比較之
    結果，須為整體之適用，不能割裂分別適用各該有利於行為
    人之法律，此即法律變更之比較適用所應遵守之「罪刑綜合
    比較原則」及「擇用整體性原則」（參照最高法院24年上字
    第4634號判例、同院27年上字第2615號判例，及最高法院95
    年第8 次刑事庭會議決議）。被告為上開事實欄一所示之行
    為後，刑法第33條、第51條第5 款、第55條等規定均業經修
    正，於94年2 月2 日經總統公布，並自95年7 月1 日起施行
    （以下簡稱新刑法，修正前刑法簡稱舊刑法），茲說明本案
    新舊刑法適用情形如下：
    (1)修正前刑法第33條第5 款規定「罰金：（銀元）一元以上
      」，復依罰金罰鍰提高標準條例第1 條前段規定提高為10
      倍，折算新台幣為30元；修正後刑法第33條第5 款規定「
      罰金：新臺幣一千元以上，以百元計算之」；刑法分則各
      條文所定之罰金刑，其幣別原為「銀元」，又倘非屬72年
      7 月26日至94年1 月7 日間新增或修正之條文，所定罰金
      數額並依罰金罰鍰提高標準條例第1 條前段規定提高為10
      倍，惟依95年6 月14日修正公布、同年7 月1 日施行之中
      華民國刑法施行法第1條 之1 ：「中華民國九十四年一月
      七日刑法修正施行後，刑法分則編所定罰金之貨幣單位為
      新臺幣。九十四年一月七日刑法修正時，刑法分則編未修
      正之條文定有罰金者，自九十四年一月七日刑法修正施行
      後，就其所定數額提高為三十倍。但七十二年六月二十六
      日至九十四年一月七日新增或修正之條文，就其所定數額
      提高為三倍」，現行刑法中，有關罰金刑最低度刑之規定
      已有修正，經比較後，以舊法有利於被告，自應適用行為
      時法。
    (2)舊刑法第51條第5 款規定有關數罪併罰，分別宣告其罪之
      刑，在定其應執行之刑時，「宣告多數有期徒刑者，於各
      刑中之最長期以上，各刑合併之刑期以下，定其刑期。但
      不得逾二十年」，而新刑法第51條第5 款係規定：「宣告
      多數有期徒刑者，於各刑中之最長期以上，各刑合併之刑
      期以下，定其刑期。但不得逾三十年」，經新舊法比較結
      果，新刑法並非較有利於被告。
    (3)經綜合前述各項罪刑法律變更，整體為「從舊從輕」之比
      較結果，應一體適用被告行為時即舊刑法之規定，較有利
      於被告，合先敘明。
四、本案論罪科刑部分：
    (1)核被告所為，係犯刑法第339條第1項之詐欺取財罪。
    (2)爰審酌被告係23年5 月28日生，為73歲之人，僅小學畢業
      之智識程度（有其戶籍資料在卷足參），明知無支付能力
      ，利用與告訴人曾經往來之誠信基礎，以買空賣空之投機
      方式，先向告訴人詐稱以現金訂貨，待告訴人出貨之後，
      又改稱無法支付現金，改支付支票，並以解散公司之支票
      支付，而陷告訴人已經出貨無退路之際，無奈下接受被告
      以空頭支票付款，在支票退票之後，被告復置之不理，一
      再飾詞狡辯，致告訴人除受有金錢之損失，另受精神上之
      折磨，及被告犯後迄今未賠償告訴人等一切情狀，量處如
      主文所示之刑。又被告行為後，舊刑法第41條第1 項前段
      原規定：「犯最重本刑為五年以下有期徒刑以下之刑之罪
      ，而受六個月以下有期徒刑或拘役之宣告，因身體、教育
      、職業、家庭之關係或其他正當事由，執行顯有困難者，
      得以一元以上三元以下折算一日，易科罰金。」，而被告
      行為時之易科罰金折算標準，依95年7 月1 日修正條文施
      行前罰金罰鍰提高標準條例第2 條前段之規定（該條業經
      總統於95年5 月17日公布刪除，並自95年7 月1 日失效）
      ，就其原定數額提高為100 倍折算1 日，則被告行為時之
      易科罰金折算標準，應以銀元100 元至300 元折算1 日，
      經折算為新臺幣後，係以新臺幣300 元至900 元折算為1
      日；惟新刑法第41條第1 項前段則規定：「犯最重本刑為
      五年以下有期徒刑以下之刑之罪，而受六個月以下有期徒
      刑或拘役之宣告者，得以新臺幣一千元、二千元或三千元
      折算一日，易科罰金。」，則比較修正前後之易科罰金折
      算標準，應以舊刑法第41條第1 項前段規定較有利於被告
      ，就被告此部分罪刑，自應依舊刑法第41條第1 項前段規
      定諭知易科罰金之折算標準。又查中華民國九十六年罪犯
      減刑條例業經立法院制定，並業經總統於96年7 月4 日公
      布，自96年7 月16日起生效，本件被告所為上開之罪之犯
      罪時間係在96年4 月24日以前，悉合於上開減刑條例第2
      條第1 項第3 款之規定，亦無同條例第條所定不得減刑之
      規定，是依上開減刑條例規定減其宣告刑二分之一，並諭
      知易科罰金之折算標準。
五、應適用法條：
    (1)刑事訴訟法第452條、第299條第1項前段。
    (2)刑法第2 條第1 項前段、第339 條第1 項、修正前刑法第
     第41條第1 項前段。
    (3)罰金罰鍰提高標準條例第1 條、廢止前罰金罰鍰提高標準
      條例第2 條前段。
    (4) 中華民國九十六年罪犯減刑條例第2 條第1 項第3 款、
       第7條 、第9條。
本案經檢察官林映姿到庭執行職務。
中    華    民    國    97    年    4     月    22    日
                  刑事第三庭  審判長法  官  柳章峰
                                    法  官  林佩儒
                                    法  官  張珈禎
以上正本證明與原本無異
如不服本判決，應於判決送達後10日內向本院提出上訴狀（應抄
附繕本），其未敘述上訴理由者，應於上訴期間屆滿後20日內補
提理由書狀於本院，上訴於臺灣高等法院臺中分院。告訴人或被
害人如對於本判決不服者，應具備理由請求檢察官上訴，其上訴
期間之計算係以檢察官收受判決正本之日期為準。
                                    書記官  黃雅琦
中    華    民    國    97    年    4     月    22    日
附錄本案論罪科刑法條全文：
刑法第339條第1項：
意圖為自己或第三人不法之所有，以詐術使人將本人或第三人之
物交付者，處五年以下有期徒刑、拘役或科或併科一千元以下罰
金。
附表一：訂貨明細表
┌──┬───────┬───┬───────┬───────┐
│編號│  品    名    │數量  │  單  價      │ 金  額       │
│    │              │      │（單位：USD） │（單位：USD） │
├──┼───────┼───┼───────┼───────┤
│一  │樺木5'水屋    │15組  │400           │6,000         │
├──┼───────┼───┼───────┼───────┤
│二  │樺木55'鞋櫃   │15個  │350           │5,250         │
├──┼───────┼───┼───────┼───────┤
│三  │樺木4.5尺爐桌 │10組  │500           │5,000         │
├──┼───────┼───┼───────┼───────┤
│四  │樺木5尺爐桌   │10組  │500           │5,000         │
├──┼───────┼───┼───────┼───────┤
│五  │樺木6尺爐桌   │10組  │820           │8,200         │
├──┼───────┼───┼───────┼───────┤
│六  │樺木3.2尺火 │10個  │110           │1,100         │
├──┼───────┼───┼───────┼───────┤
│七  │樺木4尺喔火 │5個   │135           │675           │
├──┴───────┴───┴───────┴───────┤
│                                   總計金額：31,225（USD）  │
└──────────────────────────────┘
附表二：票款明細表
┌──┬──────┬─────┬─────┬──┬───┬─────┬────┐
│編號│發  票  人  │  金  額  │支票號碼  │發票│利  息│ 利    率 │退票理由│
│    │            │（新臺幣）│          │日期│起算日│          │        │
├──┼──────┼─────┼─────┼──┼───┼─────┼────┤
│一  │新竹國際商業│150,000   │AA0000000 │94年│94年1 │按週年利率│存款不足│
│    │銀行通霄分行│          │          │1 月│月5 日│百分之六計│及發票人│
│    │            │          │          │5 日│      │算        │簽章不符│
├──┼──────┼─────┼─────┼──┼───┼─────┼────┤
│二  │新竹國際商業│150,000   │AA0000000 │94年│94年1 │按週年利率│存款不足│
│    │銀行通霄分行│          │          │1 月│月5 日│百分之六計│及發票人│
│    │            │          │          │5 日│      │算        │簽章不符│
├──┼──────┼─────┼─────┼──┼───┼─────┼────┤
│三  │新竹國際商業│150,000   │AA0000000 │94年│94年1 │按週年利率│存款不足│
│    │銀行通霄分行│          │          │1 月│月5 日│百分之六計│及發票人│
│    │            │          │          │5 日│      │算        │簽章不符│
├──┼──────┼─────┼─────┼──┼───┼─────┼────┤
│四  │新竹國際商業│150,000   │AA0000000 │94年│94年2 │按週年利率│存款不足│
│    │銀行通霄分行│          │          │2 月│月5 日│百分之六計│及拒絕往│
│    │            │          │          │5 日│      │算        │來戶    │
├──┼──────┼─────┼─────┼──┼───┼─────┼────┤
│五  │新竹國際商業│150,000   │AA0000000 │94年│94年2 │按週年利率│存款不足│
│    │銀行通霄分行│          │          │2 月│月5 日│百分之六計│及拒絕往│
│    │            │          │          │5 日│      │算        │來戶    │
├──┼──────┼─────┼─────┼──┼───┼─────┼────┤
│六  │新竹國際商業│229,659   │AA0000000 │94年│94年2 │按週年利率│存款不足│
│    │銀行通霄分行│          │          │2 月│月5 日│百分之六計│及拒絕往│
│    │            │          │          │5 日│      │算        │來戶    │
├──┴──────┴─────┴─────┴──┴───┴─────┴────┤
│                                                     總計金額：新臺幣979,659元│
└───────────────────────────────────────┘


司法院資訊處製作；財團法人民間司法改革基金會備份。
